ACORDAO-COMPLETO-2482428

ACÓRDÃO 529/2022 ATA 2/2022 - PRIMEIRA CÂMARA

VISTOS, relatados e discutidos estes autos de Tomada de Contas Especial instaurada pela Caixa Econômica Federal originalmente em desfavor dos Srs. Hildegardo de Figueiredo Nunes e Andrei Gustavo Leite Viana de Castro, ex-Secretários de Estado de Desenvolvimento Agropecuário e da Pesca do Pará (Sedap/PA) , antiga Secretaria de Estado de Agricultura do Pará (Sagri/PA) , em razão da impugnação de despesas em face do desvio de finalidade e da execução parcial do objeto do Contrato de Repasse CR-279.770-02/2008/MDA/CAIXA, que visou à "promoção da execução de assistência técnica e extensão rural com foco no desenvolvimento dos arranjos produtores",
ACORDAM os Ministros do Tribunal de Contas da União, reunidos em sessão da Primeira Câmara, em:
9.1. fixar novo e improrrogável prazo de quinze dias, a contar da notificação, com fundamento no art. 12, §§ 1º e 2º, da Lei 8.443/92 e art. 202, §§ 2º e 3º, do Regimento Interno/TCU, para que o Estado do Pará efetue e comprove, perante este Tribunal, o recolhimento, aos cofres do Tesouro Nacional, da quantia abaixo especificada, atualizada monetariamente a partir da data indicada até a data do efetivo recolhimento, na forma prevista na legislação em vigor;
	Data
	Valor original (R$) 

	15/12/2010
	434.000,00

9.2. informar ao Estado do Pará que, caso venha a ser condenado por este Tribunal, o débito ora apurado será acrescido dos juros de mora, conforme art. 202, §1º, do Regimento Interno/TCU; e
9.3. esclarecer ao Ente Federado, em obediência ao art. 12, § 2º, da Lei 8.443/1992, que o recolhimento tempestivo do débito somente saneará o processo, em relação a sua responsabilidade, caso não se constate outra irregularidade nas contas.

Tomada de Contas Especial instaurada pela Caixa Econômica Federal em razão da impugnação de despesas em face do desvio de finalidade e da execução parcial do objeto do Contrato de Repasse CR-279.770-02/2008/MDA/CAIXA, que visou à promoção da execução de assistência técnica e extensão rural com foco no desenvolvimento dos arranjos produtores".

Primeira Câmara

Ministério do Desenvolvimento Agrário (MDA); Caixa Econômica Federal; Entidades/Órgãos do Governo do Estado do Pará.

3. Responsáveis: Estado do Pará, por intermédio da Secretaria de Estado de Desenvolvimento Agropecuário e da Pesca do Pará (Sedap/PA), antiga Secretaria de Estado de Agricultura do Pará (Sagri/PA) (CNPJ 05.054.945/0001-00); Hildegardo de Figueiredo Nunes, ex-Secretário de Estado de Desenvolvimento Agropecuário e da Pesca do Pará (Sedap/PA) (CPF XXX.229.022-XX); Andrei Gustavo Leite Viana de Castro, ex-Secretário de Estado de Desenvolvimento Agropecuário e da Pesca do Pará (Sedap/PA).   (CPF XXX.681.182-XX).

13.1. Ministros presentes: Walton Alencar Rodrigues (Presidente), Benjamin Zymler e Jorge Oliveira.
13.2. Ministro-Substituto convocado: Augusto Sherman Cavalcanti (Relator).
13.3. Ministro-Substituto presente: Weder de Oliveira.

AUGUSTO SHERMAN

Adoto, como relatório, a instrução elaborada pela SecexTCE e o Parecer do MP/TCU (peças 154/157) .
I - INSTRUÇÃO DA SECEXTCE
	"Trata-se de Tomada de Contas Especial (TCE) instaurada pela Caixa Econômica Federal, em desfavor de Hildegardo de Figueiredo Nunes (CPF XXX.229.022-XX) - Gestão de 1/1/2011 a 31/12/2013 e 1/1/2015 a 13/1/2017 (peças 11, 12, 15 e 16) , e de Andrei Gustavo Leite Viana de Castro (CPF XXX.681.182-XX) , - Gestão de 1/1/2014 a 31/12/2014 (peças 13 e 14) , ex-Secretários de Estado de Desenvolvimento Agropecuário e da Pesca do Pará (Sedap/PA) , antiga Secretaria de Estado de Agricultura do Pará (Sagri/PA) , em razão da não comprovação da regular aplicação dos recursos repassados pela União à Contratada (Sedap/Sagri/PA - CNPJ 05.054.945/0001-00) por meio do Contrato de Repasse CR-279.770-02/2008/MDA/CAIXA (peça 78, Siafi 645624) , em virtude da inexecução parcial do objeto pactuado, sem funcionalidade, tendo como órgão Concedente o extinto Ministério do Desenvolvimento Agrário (MDA) , atual Secretaria Especial de Agricultura Familiar e Desenvolvimento Agrário (Sead) , que tinha por objeto 'a promoção da execução de assistência técnica e extensão rural com foco no desenvolvimento dos arranjos produtores (Cláusula Primeira, peça 78, p. 1) , conforme Plano de Trabalho (peças 53 a 77) , Projeto de Atividades (PAT, peça 85) e Síntese do Projeto (SPA, peça 86) aprovados.
HISTÓRICO
O CR-279.770-02/2008/MDA/CAIXA teve vigência de 30/12/2008 a 30/10/2014 (após sucessivas prorrogações, constantes à peça 80) e data-limite para prestação de contas até 30 dias após o término da vigência do contrato ou da efetivação do último pagamento, o que ocorresse primeiro (Cláusula Décima Segunda, item 12) , ou seja, 29/11/2014.
O aludido Contrato, cujo início da execução do objeto se deu em 28/6/2010 (peça 1, p. 1, item 1) , previa valor de repasse de RS 3.629.305,00 (vide ordens bancárias listadas no quadro a seguir) e contrapartida de R$ 403.256,11 (10% do valor total do investimento) , totalizando R$ 4.032.561,11 (vide Cláusula Quarta do CR, peça 78, p. 3) , sendo que os recursos federais foram repassados por meio de duas parcelas (extratos bancários às peças 100 e 101) , conforme especificações a seguir (peça 102) :
	Parcela
	Emissão
	OB
	Data do crédito na
C/C específica
	Valor (R$) 

	1ª
	1/9/2009
	2009OB800085
	3/9/2009
	3.126.505,00

	2ª
	1/9/2009
	2009OB800086
	3/9/2009
	502.800,00

	TOTAL
	3.629.305,00

Foram desbloqueados à Contratada os seguintes valores (vide tabela de conciliação bancária à peça 103) :
	Data desbloqueio
	Repasse
	Contrapartida
	Total
	Prestação de contas parcial aprovada em 4/4/2011

	15/12/2010
	114.000,00
	12.000,00
	126.000,00
	
	15/12/2010
	320.000,00
	80.000,00
	400.000,00
	
	Total desbloqueado
	434.000,00
	92.000,00
	526.000,00
	
Registra-se que foi recolhido ao Tesouro Nacional o saldo remanescente do CR pela Caixa Econômica, consoante extrato à peça 104, no valor total de R$ 4.738.803,87, incluídos os rendimentos auferidos.
Em 9/7/2013, o MDA emitiu o Relatório de Fiscalização in loco de Projetos de Custeio (peça 5) , na Visita Nº 1, realizada em 28/6/2013, em que concluiu que a Contratada deveria envidar esforços no sentido de dar celeridade aos serviços pactuados e apresentar, em caráter de urgência, proposta de reformulação do Contrato de Repasse (diante da necessidade de que os serviços previstos chegassem, com a maior brevidade, aos agricultores familiares paraenses) .
Em 14/8/2014 (peça 6, p. 2) , por meio do Ofício 882/2014/Dater/SAF, foi determinada a não prorrogação da vigência do Contrato, ante o baixo percentual de execução (12,92%) .
Em 27/1/2015, foi registrada a inadimplência no Siafi por meio da Nota de Sistema 2015NS000020, suspensa em 5/3/2018 pela Nota de Sistema 2018NS000034, em virtude de Ação Cível Ordinária 3.027-DF/STJ (peças 105 e 106) , além da inscrição em 'Diversos Responsáveis Apurados', com a Nota de Lançamento 2018NS001092, e 13/8/2018 (peça 107) .
Em 19/6/2015, o MDA reiterou a decisão da Caixa de instaurar a TCE (peça 6) , por meio do Ofício 584/2015/Dater/SAF.
Em 31/7/2018, a Caixa elaborou o documento técnico denominado 'Parecer Circunstanciado' (peça 1) , tomando como referência o Relatório de Acompanhamento de Empreendimento - RAE Nº 2, de 6/11/2010, em reformulação ao Parecer 3/2015-Gigov/BE, de 30/6/2015) .
No aludido Parecer, o posicionamento técnico foi de que os serviços tiveram início em 28/6/2010, com execução parcial de 12,92%, referente apenas à meta de investimento '3.1. Aquisição de veículos e equipamentos', e que o Plano de Trabalho previa a realização de cursos de capacitação, onde os veículos (comprovadamente adquiridos) prestariam suporte a esses cursos.
Ainda segundo o documento, não houve proposta de reformulação do Plano de Trabalho de modo a permitir o alcance das metas. E mais: com o percentual executado e, no estágio em que as obras se encontravam, o objeto não apresentava funcionalidade, não atingindo, portanto, o objetivo social proposto no Plano de Trabalho.
A constatação técnica desse Parecer, que embasou a conclusão pela execução parcial do Plano de Trabalho, sem redução de metas, pode ser assim resumida: não realização dos cursos de capacitação e consequente não utilização dos veículos que prestariam suporte aos treinamentos (ausência de comprovação documental por lista de frequência, relatório ou documento equivalente) .
Em 13/8/2018, foi elaborado o Relatório do Tomador de Contas TCE 390/2018/Cegov/CEF, (peça 109) , que ratificou os posicionamentos técnicos precedentes pela reprovação parcial das contas por não comprovação da regular aplicação dos recursos repassados pela União, com débito de R$ 434.000,00 (100% dos recursos repassados) , bem como responsabilização solidária dos ex-Secretários Estaduais nominados na Introdução.
No tópico 7 (Resumo das justificativas e defesas apresentadas) , o Tomador de Contas assim se pronunciou (peça 109, p. 5-6, com adaptações de forma) :
7 Após as notificações e análise das defesas apresentadas. conclui-se que:
7.1 O signatário do contrato de repasse e ex-secretário de Estado da Sedap, Sr. Cássio Alves Pereira (período 2008/2010) foi notificado e teve sua responsabilidade afastada após análise de defesa apresentada (peça 33/41) .
7.2.1 Em sua defesa, o Sr. Cássio argumenta que o Ministério Gestor autorizou a liberação de recursos para a compra de caminhões e motocicletas, meta de investimento primordial para a execução da meta de custeio - cursos de agricultura familiar, somente em 03/09/2010, dois anos após a celebração do instrumento de repasse.
Ainda, os valores somente foram desbloqueados na conta vinculada em 14/12/2010, sendo então os caminhões adquiridos na observância da lei de licitações e contratos.
7.2.2 Em análise à defesa apresentada, de fato ocorreu atraso na liberação dos recursos na conta vinculada ao contrato de repasse, ocorrendo apenas em 14/12/2010 (peça 100) .
O Sr. Cássio Pereira desempenhou a função de Secretário até o dia 31/12/2010, não tendo tempo hábil de dar continuidade às metas de custeio. todavia providenciou a aquisição dos caminhões e motocicletas, conforme evidenciado as peças 97, 98 e 99.
Assim sendo, entendemos ser cabível afastar sua responsabilização desta Tomada de Contas Especial.
7.2 Após notificação, o Sr. Hildegardo apresentou defesa na qual afirma que o saque para o qual foi notificado (in casu 14/12/2010) ocorreu em período anterior à sua gestão (01/01/2011 a 31/12/2013) , bem como a vigência do contrato findou em 2014 e apenas retornou à frente da Sedap como Secretário em 2015.
7.2.1 Salientamos que a Caixa argumentou junto ao Ministério Gestor a possibilidade de redução de meta do Contrato de Repasse em epígrafe, considerando ter ocorrido apenas um desbloqueio de recursos da União e a consequente execução da meta de investimento a qual este desbloqueio se referia; contudo o MDA posicionou-se contrário à redução de meta, haja vista que o encerramento do contrato nestes termos prejudicaria o objeto do contrato e o atingimento deste, conforme demonstrado a peça 8.
Assim sendo, mesmo não tendo ocorrido desbloqueio durante o período em que o Sr. Hildegardo esteve à frente da Sagri/Sedap, entendemos que este deveria ter dado continuidade ao contrato de forma a garantir a funcionalidade bem como atingir o objeto avençado, visto que era o gestor da Sedap quando o contrato de repasse ainda restava vigente. Desta feita, não acatamos a defesa apresentada.
7.3 O Sr. Andrei Castro optou por apresentar defesa após ser notificado, na qual defende que o desbloqueio de recursos ocorreu em período muito anterior a sua gestão à frente da Sedap (01/01/2014 a 31/12/2014) . 
Pelos mesmos motivos apontados no item 7.2.l deste Relatório, não consideramos ser possível afastar a responsabilidade do Sr. Andrei desta Tomada de Contas Especial.
Com relação às notificações dos responsáveis visando à regularização das contas e/ou ao ressarcimento do dano, tem-se o seguinte quadro:
	Responsáveis
	Ofício/
Edital
	Emissão
	Localização
 (peça) 
	Ciência
	Localização
 (peça) 

	Governo do Estado do Pará (na pessoa do seu então Governador, o Sr. Simão Robison Oliveira Jatene) ;
e
Secretaria de Estado de Desenvolvimento Agropecuário e da Pesca do Pará (Sedap/PA) , antiga Secretaria de Estado de Agricultura do Pará (Sagri/PA) - (CNPJ 05.054.945/0001-00) 
	E-mail 1587/2013
	26/7/2013
	2
	-
	
		Ofício 53/2014
	12/2/2014
	19
	20/2/2014
	19

		E-mail 451/2014
	26/2/2014
	3
	-
	
		E-mail 880/2014
	7/5/2014
	4
	-
	
		Ofício 118/2014
	21/8/2014
	21, p. 1-2
	5/9/2014
	21, p. 3

		Ofício 147/2014
	10/11/2014
	22, p. 1-2
	21/11/2014
	22, p. 1

		Ofício 157/2014
	9/12/2014
	27, p. 1-2
	5/1/2015
	27, p. 3

		Ofício 81/2017
	1/6/2017
	35
 (menção ao documento na peça de defesa) 
	24/7/2017
	35
 (comparecimento aos autos) 

	Cássio Alves Pereira (ex-Secretário da Sagri no período de 2008 a 2010) 
	Ofício 95/2016
	22/12/2016
	33
 (menção ao documento na peça de defesa) 
	10/1/2017
	33 (comparecimento aos autos) 

	Hildegardo de Figueiredo Nunes (CPF XXX.229.022-XX) , ex-Secretário
	Ofício 82/2017
	1/6/2017
	28, p. 1-2
30, p. 1-2
	9/6/2017
	28, p. 3; 29; 30, p. 3; e
42-43

	Andrei Gustavo Leite Viana de Castro (CPF XXX.681.182-XX) , ex-Secretário
	Ofício 52/2014
	12/2/2014
	18
	20/2/2014
	18

		Ofício 117/2014
	21/8/2014
	20, p. 1-2
	5/9/2014
	20, p. 3

		Ofício 148/2014
	10/11/2014
	23, p. 1-2
24, p. 1-2
	21/11/2014
	23, p. 1
24, p. 1

		Ofício 156/2014
	9/12/2014
	25, p. 1-2
26, p. 1-2
	9/12/2014
	25, p. 3
26, p. 3

		Ofício 83/2017
	1/6/2017
	31, p. 1-2
	9/6/2017
	31, p. 3
32

Em 25/9/2018, foi elaborado o Relatório de Auditoria de TCE 100/2018-0815455, da Secretaria de Controle Interno da Presidência da República (peça 110) , concordante com o Relatório de TCE (embora, neste, tenha incluído no rol de responsáveis a pessoa jurídica beneficiária dos recursos) . Foi emitido, na mesma data, o Certificado de Auditoria (peça 111) e, em 10/10/2018, o Parecer do Dirigente de Controle Interno (peça 112) , ambos pela irregularidade das contas e de acordo com o Relatório de Auditoria.
Em 8/11/2018, foi emitido o Pronunciamento Ministerial (peça 113) atestando conhecimento das conclusões do Relatório, Certificado e Parecer do Controle.
Na instrução inicial, anexada à peça 118, concluiu-se pela necessidade de citação do Governo do Estado do Pará, e pela audiência dos Srs. Hildegardo de Figueiredo Nunes, Secretário de Estado do Desenvolvimento Agropecuária e da Pesca do Pará (Sedap/PA) no período de 01/1/2011 a 31/12/2013, e Andrei Gustavo Leite Viana, também Secretário de Estado da Sedap/PA na gestão de 1/12014 a 31/12/2014, na forma seguir:
62.1.	 CITAÇÃO do Estado do Pará, por sua Secretaria de Estado de Desenvolvimento Agropecuário e da Pesca do Pará (Sedap/PA) - antiga Secretaria de Estado de Agricultura do Pará (Sagri/PA) - (CNPJ 05.054.945/0001-00) , na pessoa de seu representante legal, com fundamento nos arts. 10, § 1º, e 12, incisos I e II, para que, no prazo de quinze dias, apresente alegações de defesa e/ou recolham, aos cofres do Tesouro Nacional, as quantias abaixo indicadas, atualizadas monetariamente a partir das respectivas datas de ocorrência até o efetivo recolhimento, abatendo-se, na oportunidade, as quantias eventualmente ressarcidas, na forma da legislação em vigor, em decorrência da irregularidade descrita abaixo:
62.1.1.	 Irregularidade: impugnação de despesas por desvio de finalidade no Contrato de Repasse CR-279.770-02/2008/MDA/CAIXA;
62.1.2.	 Dispositivos violados Constituição da República Federativa do Brasil (CRFB) , arts. 37, caput, e 70, parágrafo único; Decreto-Lei 200/1967, art. 93; Lei 8.443/1992, art. 8º; Instrução Normativa STN 1/1997, arts. 28 a 31, em especial, o art. 30, caput; Portaria Interministerial MPDG/MF/CGU 507/2011; Contrato de Repasse CR-279.770-02/2008/MDA/CAIXA, Cláusula Terceira - Das Obrigações, subitem 3.2, e Cláusula Oitava - Da Execução Financeira, subitem 8.7.2;
62.1.3. 	Quantificação do débito e data de origem:
				                                 
	Data de origem
	Valor histórico
do débito (em R$) 

	15/12/2010
	114.000,00

	15/12/2010
	320.000,00

62.1.4.	 Valor do débito atualizado até 24/3/2019: R$ 702.385,60 (Demonstrativo de débito à peça 117) ;
62.1.5.	 Conduta: beneficiou-se da aquisição de 4 automóveis tipo utilitário pick up e 12 motocicletas com recursos do Contrato de Repasse CR-279.770-02/2008/MDA/CAIXA, que não foram aplicados na finalidade prevista, qual seja, servir de apoio aos cursos de capacitação e treinamento (metas 1 e 2 do Plano de Trabalho) ;
62.1.6.	 Nexo de causalidade: o desvio de finalidade no uso dos veículos adquiridos redundou na inexecução parcial do objeto, na não consecução dos objetivos do Contrato de Repasse e no não atingimento dos benefícios sociais esperados, resultando em prejuízo ao Erário;
62.1.7.	 Culpabilidade: não há excludentes de ilicitude, de culpabilidade ou de punibilidade; é razoável supor que a Sedap/Sagri/PA, por meio de seus responsáveis, tinha consciência da ilicitude de sua conduta; era exigível da Sedap/Sagri/PA, por meio de seus responsáveis, conduta diversa daquela que foi adotada, qual seja, a de utilizar os veículos adquiridos na finalidade prevista no Contrato e no Plano de Trabalho;
62.2. 	AUDIÊNCIA dos responsáveis a seguir discriminados, com fundamento nos arts. 10, § 1º, e 12, incisos I e III, da Lei 8.443/1992, c/c o art. 202, incisos I e III, do RI/TCU, para que, no prazo de quinze dias, apresentem razões de justificativa quanto à constatação a seguir:
62.2.1.	 Irregularidade: não comprovação da boa e regular aplicação dos recursos recebidos em virtude da inexecução parcial do objeto pactuado, sem funcionalidade e em finalidade distinta da pactuada no Contrato de Repasse CR-279.770-02/2008/MDA/CAIXA;
62.2.2. 	Dispositivos violados Constituição da República Federativa do Brasil (CRFB) , arts. 37, caput, e 70, parágrafo único; Decreto-Lei 200/1967, art. 93; Lei 8.443/1992, art. 8º; Instrução Normativa STN 1/1997, arts. 28 a 31, em especial, o art. 30, caput; Portaria Interministerial MPDG/MF/CGU 507/2011; Contrato de Repasse CR-279.770-02/2008/MDA/CAIXA, Cláusula Terceira - Das Obrigações, subitem 3.2, e Cláusula Oitava - Da Execução Financeira, subitem 8.7.2;
62.2.3.	 Responsáveis:
62.2.3.1.	 Hildegardo de Figueiredo Nunes (CPF XXX.229.022-XX) - Gestão de 1/1/2011 a 31/12/2013 e 1/1/2015 a 13/1/2017, ex-Secretário de Estado de Desenvolvimento Agropecuário e da Pesca do Pará (Sedap/Sagri/PA) ;
62.2.3.1.1. Conduta: não ter dado continuidade ao contrato de forma a garantir a funcionalidade do objeto e sua consecução integral, permitindo desvio de finalidade do objeto parcialmente adquirido, visto que era o gestor da Sedap/PA quando o contrato de repasse ainda estava vigente;
62.2.3.1.2. Nexo de causalidade: a ausência de solução de continuidade do Contrato de Repasse redundou na inexecução parcial do objeto, permitindo o desvio de finalidade dos veículos adquiridos;
62.2.3.1.3.	 Culpabilidade: não há excludentes de ilicitude, de culpabilidade ou de punibilidade; é razoável supor que o responsável tinha consciência da ilicitude de sua conduta; era exigível do ex-gestor conduta diversa daquela que foi adotada, qual seja, a de dar continuidade ao Contrato de Repasse, permitindo que a finalidade dos bens adquiridos se destinasse ao apoio aos cursos de capacitação previstos, com a consecução integral do objeto e alcance dos benefícios sociais esperados;
62.2.3.2.	 Andrei Gustavo Leite Viana de Castro (CPF XXX.681.182-XX) - Gestão de 1/1/2014 a 31/12/2014, ex-Secretário de Estado de Desenvolvimento Agropecuário e da Pesca do Pará (Sedap/PA) ;
62.2.3.2.1.	 Conduta: não ter dado continuidade ao contrato de forma a garantir a funcionalidade do objeto e sua consecução integral, permitindo desvio de finalidade do objeto parcialmente adquirido, visto que era o gestor da Sedap/PA quando o contrato de repasse ainda estava vigente;
62.2.3.2.2.	 Nexo de causalidade: a ausência de solução de continuidade do Contrato de Repasse redundou na inexecução parcial do objeto, permitindo o desvio de finalidade dos veículos adquiridos;
62.2.3.2.3.	 Culpabilidade: não há excludentes de ilicitude, de culpabilidade ou de punibilidade; é razoável supor que o responsável tinha consciência da ilicitude de sua conduta; era exigível do ex-gestor conduta diversa daquela que foi adotada, qual seja, a de dar continuidade ao Contrato de Repasse, permitindo que a finalidade dos bens adquiridos se destinasse ao apoio aos cursos de capacitação previstos, com a consecução integral do objeto e alcance dos benefícios sociais esperados;
62.3. 	Esclarecer ao ente responsável, em obediência ao art. 12, § 2º, da Lei 8.443/1992, e ao art. 12, inciso VI, da Resolução TCU 170/2004, que o recolhimento tempestivo do débito somente saneará o processo caso seja reconhecida a sua boa-fé e não se constate outra irregularidade nas contas.
62.4.	 Encaminhar cópia da presente instrução aos responsáveis, a fim de subsidiar a apresentação de suas alegações de defesa e/ou razões de justificativa.
62.5.	 Esclarecer aos responsáveis, em obediência ao art. 12, § 3º, da Lei 8.443/1992, e ao art. 12, inciso VII, da Resolução TCU 170/2004, que o não atendimento à citação e/ou audiência implicará revelia, para todos os efeitos, dando-se prosseguimento ao processo.
62.6.	Alertar os responsáveis ouvidos em audiência da possibilidade de julgamento das contas pela irregularidade, bem como da aplicação da multa individual prevista no art. 58 da Lei 8.443/1992.
Em cumprimento ao pronunciamento da unidade (peça 120) , foi efetuada a citação e a audiência dos responsáveis, nos moldes adiante:
	Comunicação
	Data da expedição 
	Peça
	Destinatário
	Origem do Endereço
	Data da ciência 
	Peça da Ciência 
	Peça da Resposta

	Ofício 5709/2019-SecexTCE
Citação
	19/07/2019
	125
	Estado do Pará
	Receita Federal
	26/07/2019
	130
	Não houve

	Ofício 5710/2019-SecexTCE
	23/07/2019
	126
	Hildegardo de Figueiredo Nunes
	Receita Federal
	30/07/2019
	129
	131

	Ofício 5711/2019-SecexTCE
	23/07/2019
	127
	Andrei Gustavo Leite Viana de Castro
	Receita Federal
	Endereço insuficiente
	Não houve
	Não houve

	Ofício 11202/2019-Secomp-4
	22/11/2019
	133
	Andrei Gustavo Leite Viana de Castro
	Renach
	02/12/2019
	136
	Não houve

	Ofício 11203/2019-Secomp-4
	22/11/2019
	134
	Andrei Gustavo Leite Viana de Castro
	CNE
	29/11/2019
	135
	Não houve

Transcorrido o prazo regimental, os responsáveis Estado do Pará e Andrei Gustavo Leite Viana de Castro permaneceram silentes, devendo ser considerados revéis, nos termos do art. 12, §3º, da Lei 8.443/1992, enquanto o Sr Hildegardo de Figueiredo Nunes apresentou as suas alegações de defesa à peça 131.  
Por meio da nova instrução acostada à peça 138, foi efetivada a análise das revelias e das alegações de defesa apresentadas, com a seguinte conclusão:
 Não foram juntados à defesa quaisquer elementos probatórios acerca das medidas que teriam sido adotadas objetivando reverter as alegadas dificuldades técnicas e operacionais da secretaria para se desincumbir das ações acordadas com o MDA e CAIXA, ou encaminhadas junto à CAIXA ou ao MDA para delegar a responsabilidade pela execução para a EMATER/PA.
 Desse modo, não restou descaracterizada a omissão do gestor em adotar providências efetivas para a execução do objeto contratado, prejudicando a qualificação de centenas de agricultores familiares de inúmeros municípios do estado, mesmo ante a disponibilidade dos recursos desde o exercício de 2010, em montante superior a R$ 3 milhões, posteriormente recolhidos ao Tesouro Nacional no valor total de R$ 4.738.803,87, incluídos os rendimentos auferidos (item 5 acima) .
25.6.	 Ademais, conforme já reportado no histórico acima, o MDA emitiu o Relatório de Fiscalização in loco de Projetos de Custeio (peça 5) , realizada em 2013, em que concluiu que a Contratada deveria envidar esforços no sentido de dar celeridade aos serviços pactuados e apresentar, em caráter de urgência, proposta de reformulação do Contrato de Repasse (diante da necessidade de que os serviços previstos chegassem, com a maior brevidade, aos agricultores familiares paraenses) , não constando dos autos qualquer formalização por parte do gestor nesse sentido. 
 Por fim, o argumento de que os veículos foram alocados em unidades regionais da secretaria, não tendo ocorrido desvio de finalidade na sua utilização, também não foi comprovado, inobstante reiteradas solicitações da contratante quanto à funcionalidade, ao uso de tais veículos, uma vez que teriam sido adquiridos como suporte aos treinamentos previstos.
 Dessa forma, as suas razões de justificativas de defesa devem ser rejeitadas integramente.
 O Estado do Pará e o Sr. Andrei Gustavo Leite Viana de Castro permaneceram silentes, devendo ser considerados revéis, nos termos do art. 12, §3º, da Lei 8.443/1992.
 Assim, o Sr. Andrei Gustavo Leite Viana de Castro e Sr. Hildegardo de Figueiredo Nunes  deverão ter suas contas julgadas irregulares, com fulcro no art. 16, inciso 'b',  da Lei nº 8.443, de 1992, com aplicação da multa prevista no art. 58, inciso I, da mesma lei.
 Quanto ao Estado do Pará, seria o caso de propor, desde logo, o julgamento irregular das suas contas, com a imputação do débito apurado. Todavia, de acordo com a consolidada jurisprudência deste Tribunal, a exemplo dos Acórdão 1179/2011-TCU-Primeira Câmara (Relator Valmir Campelo) , 5.118/2014-1ª Câmara (relator Bruno Dantas) , 6.361/2013-1ª Câmara (Relator Valmir Campelo) , e 1.449/2013-2ª Câmara (relator Aroldo Cedraz) , e tendo em vista a presunção de boa-fé de que goza a pessoa jurídica de direito público, deve-se, previamente ao julgamento das contas, fixar novo e improrrogável prazo para recolhimento da importância devida ao Tesouro Nacional, acrescida de atualização monetária, na forma do disposto no artigo 202, § 3º, do Regimento Interno do TCU.
 Assim, foi proposta, com concordância dos dirigentes da unidade técnica (peças 139/140) , a fixação de novo e improrrogável prazo ao Estado do Pará nos seguintes moldes:  
a) fixar, com fundamento nos art. 12, § 1º, da Lei 8.443/1992, novo e improrrogável prazo de quinze dias para que o Estado do Pará comprove, perante este Tribunal, o recolhimento aos cofres do Tesouro Nacional das importâncias a seguir especificadas, atualizadas monetariamente, calculada a partir das datas discriminadas até a data da efetiva quitação do débito:
	Data 
	Valor original 

	15/12/2010
	434.000,00

Valor total do débito atualizado até 20/08/2020: R$ 730.508,80
	b) dar ciência ao Estado do Pará de que o recolhimento tempestivo da quantia acima indicada, atualizada monetariamente, sanará o processo e resultará na regularidade com ressalva de suas contas; por outro lado, a ausência dessa liquidação tempestiva levará à irregularidade das contas, com imputação de débito, a ser atualizado monetariamente e acrescido de juros moratórios; e
	c) autorizar também, desde logo, se requerido, com fundamento no art. 28, inciso I, da Lei 8.443, de 1992 c/c o art. 217, §§ 1º e 2º do Regimento Interno, o parcelamento da dívida em até 36 parcelas, incidindo sobre cada parcela correção monetária, fixando-lhe o prazo de quinze dias, a contar do recebimento da notificação, para comprovar perante o Tribunal o recolhimento da primeira parcela, e de trinta dias, a contar da parcela anterior, para comprovar os recolhimentos das demais parcelas, alertando o responsável de que a falta de comprovação do recolhimento de qualquer parcela importará o vencimento antecipado do saldo devedor, nos termos do § 2º do art. 217 do Regimento Interno deste Tribunal;
24.	O Ministério Público junto ao TCU (MPTCU) , em parecer da lavra do Procurador Marinus Eduardo De Vries Marsico (peça 141) , propôs, preliminarmente, a renovação da citação do Governo do Estado do Pará em três outros endereços presentes nesta Corte, tendo em vista que tal ente já havia se pronunciado em resposta à citações encaminhadas a tais endereços, proposta essa acatada pelo Relator do processo (peça 143) . 
25.	Em resposta às novas citações, o Governo do Estado do Pará, por meio da Procuradoria -Geral do Estado, Setorial Brasília, encaminhou as alegações de defesa anexadas à peça 151, as quais serão analisadas no exame técnico a seguir.
EXAME TÉCNICO         
Análise das Alegações de Defesa do Governo do Estado do Pará (Peça 151) 
26.	Argumentos
26.1.	    os débitos contra a Fazenda Pública, quer seja federal, estadual ou municipal, prescreveriam em cinco anos a contar do ato ou fato que lhe deu ensejo, conforme Art. 1º, do Decreto nº 20.910, de 1932, significando a prescrição dos presentes autos em relação ao Estado do Pará vez que esse ente somente foi citado em março de 2021, cerca de 7 anos após o término da vigência do Contrato de Repasse, ocorrido em 2014 (peça 151, p. 3-4) ;
26.2.	o entendimento dos tribunais superiores também seria nesse sentido, conforme decisões do Supremo Tribunal Federal (STF) no âmbito do RE 669.069 (Tema 666) , no RE 852.475 (Tema 897) e nos MS 35.294 e 35.791, e do Superior Tribunal de Justiça (STJ) no âmbito do REsp 1480350/RS, relatado pela min. Benedito Gonçalves, 1ª Turma, em 05/04/2016 (peça 151, p. 4-8) ;
26.3.	a responsabilidade pelos fatos apurados é única e exclusiva dos ex-gestores, devendo as eventuais irregularidades perpetradas serem atribuídas aos gestores dos referidos valores, ante o disposto no art. 5º,  § 2º , da IN 01/97/STN, que preveria a suspensão da inadimplência da entidade convenente na hipótese de os gestores faltosos não mais estiverem à frente da administração do ente, caso observado nos autos (peça 151, p. 9-12) ;   
26.4.	 a necessidade de aplicação a este processo do 'chamado princípio da intranscendência   subjetiva das medidas restritivas de direito, em que as consequências da medida punitiva devem recair sobre a esfera jurídica do infrator', ou seja, não poderão ser impostas sanções e restrições que superem a dimensão pessoal de quem cometeu o delito, evitando, no caso concreto, que seja o Estado a arcar com os prejuízos financeiros decorrentes, e em consequência, penalizando a própria população paraense (peça 151, p. 12-14) ;
26.5.	 a atribuição do Tribunal de Contas da União abrange apreciar a responsabilidade dos administradores públicos e agentes públicos envolvidos com  a gestão de verbas federais, não incluindo Estados, Distrito Federal e os municípios, conforme previsto no art. 71, inciso II e VI da Constituição Federal, e no art. 1º da Lei nº 8.443, de 1992  (peça 151, p. 14-16) ; 
26.6.	o Estado do Pará se caracterizaria igualmente como prejudicado pela má aplicação do dinheiro público (peça 151, p. 16) ; e
26.7.	o responsável requer, ao final, que seja reconhecida a prescrição para imputação de débito e responsabilização do ente público estadual, bem como reconhecida também a ausência de responsabilidade do Estado do Pará em relação aos valores discutidos na presente tomada de contas especial.  
27.	Análise
No que pertine à prescrição (itens 26.1.e 26.2) , o Supremo Tribunal Federal - STF, no Recurso Extraordinário - RE 636.886, fixou a tese, com repercussão geral reconhecida, de que 'é prescritível a pretensão de ressarcimento ao erário fundada em decisão de Tribunal de Contas' (Tema 899) . Em que pese o questionamento acerca da abrangência da tese ali firmada, no sentido de que se circunscreveria apenas ao processo de execução da condenação imposta pelo TCU (ou seja, inaplicável à pretensão de ressarcimento exercida no processo 'conhecimento' da TCE) , verifica-se que o STF, por meio de decisões prolatadas pelas suas duas turmas, tem decidido de forma reiterada que se aplica o prazo prescricional de 5 anos previsto na Lei 9.873/1999 às pretensões sancionatória e ressarcitória a cargo do Tribunal de Contas da União. 
27.1.1. Seja por aplicação direta ou por analogia, a orientação sufragada é no sentido de que o prazo de 5 anos é compatível com a tese de que a ação e a execução prescrevem no mesmo prazo (Súmula 150 do STF) , bem como com o fato de que a Lei 9.873/1999 - que regulamenta o exercício de ação punitiva pela Administração Pública Federal, direta e indireta - regeria integralmente a prescrição no âmbito do TCU. Quanto a este último aspecto, o Ministro Luís Roberto Barroso, no voto exarado no julgamento do MS 32.201, embora tenha advertido que a atuação do TCU, em sua acepção clássica, não se qualifica como exercício do poder de polícia, ressaltou que a Lei 9.873/1999 assumiria vocação regulatória geral da prescrição do exercício da competência sancionadora da Administração Pública, sendo sua disciplina aplicável a qualquer ação punitiva da Administração Pública Federal, exceto àquelas esferas em que exista regulamentação específica. Ademais, em virtude da autonomia científica do Direito Administrativo, não haveria razão plausível para suprimir a omissão da Lei Orgânica do Tribunal de Contas da União, no tocante ao estabelecimento de um prazo prescricional próprio, valendo-se das normas de direito civil, e não das de direito administrativo.
27.1.2. 	Eis algumas ementas que evidenciam o entendimento predominante do STF:
Ementa: AGRAVO REGIMENTAL EM MANDADO DE SEGURANÇA. TOMADA DE CONTAS ESPECIAL. TRIBUNAL DE CONTAS DA UNIÃO. CONDENAÇÃO A RESSARCIMENTO AO ERÁRIO. PRESCRIÇÃO. MARCO INTERRUPTIVO. ART. 2°, II, DA LEI 9.873/1999. ATO INEQUÍVOCO DE APURAÇÃO DO FATO. DISCUSSÃO. DIREITO LÍQUIDO E CERTO. DEMONSTRAÇÃO. INOCORRÊNCIA. SUBSISTÊNCIA DA DECISÃO AGRAVADA. AGRAVO A QUE SE NEGA PROVIMENTO. I - As razões do agravo regimental são inaptas para desconstituir os fundamentos da decisão agravada, que, por isso, se mantêm hígidos. II - Aplicando-se a regulamentação da Lei 9.873/1999 ao caso concreto, observa-se que a pretensão sancionatória do TCU, em relação aos atos praticados pelo impetrante, levando-se em consideração a ocorrência de 5 causas interruptivas da prescrição, não teria sido fulminada pelo decurso do tempo. III - A pretensão do recorrente, fundada na discussão sobre os fatos apontados como marcos interruptivos da prescrição da pretensão punitiva da Administração Pública, refoge aos estreitos limites do mandamus, ante a ausência de liquidez e certeza do direito pleiteado. IV - Agravo regimental a que se nega provimento. MS 36067 ED-AgR. Órgão julgador: Segunda Turma. Relator (a) : Min. RICARDO LEWANDOWSKI. Julgamento: 18/10/2019
Ementa: AGRAVO REGIMENTAL EM RECLAMAÇÃO. TRIBUNAL DE CONTAS DA UNIÃO. TOMADA DE CONTA ESPECIAL. PRESCRIÇÃO DA PRETENSÃO PUNITIVA. RECONHECIDA EM DECISÃO DO SUPREMO TRIBUNAL FEDERAL. PRESCRITIBILIDADE DO RESSARCIMENTO AO ERÁRIO FUNDADA EM DECISÃO DE TRIBUNAL DE CONTAS. AÇÃO DE IMPROBIDADE ADMINISTRATIVA COM PEDIDO DE RESSARCIMENTO JÁ EM CURSO. AGRAVO REGIMENTAL A QUE SE NEGA PROVIMENTO. I - O acórdão do TCU determinou a formação de processo administrativo para avaliarem, efetivamente, a eventual responsabilização do agravado para o ressarcimento do dano ao erário, contrariando, assim, autoridade desta Corte no MS 35.512/DF, uma vez que houve a concessão da segurança para declarar a ocorrência da prescrição da pretensão punitiva do TCU em relação às infrações imputadas a ele, destacando-se que a União poderia perseguir os valores referentes ao ressarcimento dos danos na esfera judicial. II - Agravo regimental a que se nega provimento. (Rcl 39497 AgR. Órgão julgador: Segunda Turma. Relator (a) : Min. RICARDO LEWANDOWSKI. Julgamento: 10/10/2020) 
Ementa: MANDADO DE SEGURANÇA. DIREITO ADMINISTRATIVO. TRIBUNAL DE CONTAS DA UNIÃO. SERVIDOR DA SECRETARIA DE SAÚDE DO ESTADO DO ACRE. FISCALIZAÇÃO OMISSA E DEFICIENTE NA EXECUÇÃO DE DOIS CONVÊNIOS FIRMADOS ENTRE A SECRETARIA ESTADUAL E O MINISTÉRIO DA SAÚDE. APLICAÇÃO DE MULTA. ARTS. 28, II, E 58, II, DA LEI 8.443/1992. ART. 268, II, DO REGIMENTO INTERNO DO TCU. PRESCRIÇÃO DA PRETENSÃO SANCIONATÓRIA. OCORRÊNCIA. APLICAÇÃO DA LEI 9.873/1999. PRECEDENTES DESTE STF. MEDIDA LIMINAR DEFERIDA E RATIFICADA NO EXAME DE MÉRITO. SEGURANÇA CONCEDIDA PARA AFASTAR A MULTA APLICADA. 1. A prescrição da pretensão punitiva do TCU é regulada pela Lei 9.873/1999, descabendo a aplicação do prazo decenal previsto na legislação civil (art. 205 do Código Civil) . Ao revés, incide o prazo quinquenal previsto na Lei 9.873/1999 (MS 32201, Rel. Min. Roberto Barroso, PRIMEIRA TURMA, DJe 7/8/2017; MS 35.512-AgR, Rel. Min. Ricardo Lewandowski, SEGUNDA TURMA, DJe 21/6/2019) . 2. In casu, na linha do parecer apresentado pelo Ministério Público Federal e da decisão liminar de minha lavra, é inequívoca a superação do prazo prescricional quinquenal. Os ilícitos apontados pela Corte de Contas ocorreram em julho de 2006, tendo o processo de auditoria sido instaurado em 9/10/2006. A ordem de citação do responsável para a audiência, por sua vez, ocorreu em 25/6/2007. Entretanto, a decisão condenatória recorrível foi exarada somente em 31/5/2016, data da prolação do Acórdão 3513/2016-TCU-Primeira Câmara. 3. Ex positis, CONCEDO A SEGURANÇA unicamente para afastar a sanção de multa aplicada ao impetrante, nos autos da Tomada de Contas Processo 023.288/2006-0, máxime da ocorrência de prescrição da pretensão punitiva do Tribunal de Contas da União. MS 35940. (Órgão julgador: Primeira Turma. Relator (a) : Min. LUIZ FUX. Julgamento: 16/06/2020) .
27.1.3.	Essa orientação também foi seguida nas seguintes decisões monocráticas: MS 36.127-MC/DF e MS 35.940-MC/DF, Rel. Min. Luiz Fux; MS 35.294, MS 35.539/DF e MS 35.971-TP/DF, Rel. Min. Marco Aurélio; MS 34.256 MC/DF, MS 36.054-MC e MS 36.067-MC/DF, Rel. Min. Ricardo Lewandowski.
27.1.4.	O Supremo Tribunal Federal tem se pronunciado no sentido de reconhecer não só a aplicação da prescrição quinquenal com fulcro na interpretação da Lei 9.873/1999, mas também a incidência dos marcos interruptivos do prazo prescricional consignados na referida lei, tantas vezes quanto presentes os suportes fáticos (MS 32201, Relator: Min. Roberto Barroso) . 
27.1.5. 	Entendimento que também foi adotado nas seguintes decisões monocráticas: MS 36.054, MS 34.256-MC, MS 35.512 e MS 36.067-MC, todos de relatoria do Min. Ricardo Lewandowski; MS 35.294, MS 35.539 e MS 35.971-TP, todos de relatoria do Min. Marco Aurélio; MS 32.201, Rel. Min. Roberto Barroso, e MS 36.127-MC e MS 35.940-MC, Min. Luiz Fux.
27.1.6.	Em relação ao termo inicial da contagem do prazo prescricional, o 'caput' do art. 1º da Lei 9.873/1999 oferece solução que não destoa do modelo adotado pelo TCU no incidente de uniformização de jurisprudência, em que se examinou a prescrição da pretensão punitiva, nos termos do Acórdão 1441/2016-TCU-Plenário (Rel. Min. Benjamin Zymler) , com a adição da particularidade de explicitar o caso de infrações permanentes ou continuadas:
a) Regra geral: 'data da prática do ato' (o que equivale a 'ocorrência da irregularidade sancionada') ;
b) Regra especial: 'no caso de infração permanente ou continuada, do dia em que tiver cessado'.
27.1.7. 	A Lei 9.873/1999, no art. 2º, estabelece as causas interruptivas da prescrição punitiva, consoante abaixo transcrito, já na redação conferida pela Lei 11.941/2009:
Art. 2º Interrompe-se a prescrição da ação punitiva:
I - pela notificação ou citação do indiciado ou acusado, inclusive por meio de edital;
II - por qualquer ato inequívoco, que importe apuração do fato;
III - pela decisão condenatória recorrível.
IV - por qualquer ato inequívoco que importe em manifestação expressa de tentativa de solução conciliatória no âmbito interno da administração pública federal.
27.1.8. 	O quadro a seguir indica alguns eventos processuais, ocorridos no curso de uma TCE (fase interna e externa) - instaurada em razão de irregularidades na aplicação de recursos da União transferidos a entes subnacionais - que poderiam ser enquadrados nas causas de interrupção da prescrição acima apontadas, sem prejuízo, é claro, de outras ocorrências fáticas elegíveis como marco interruptivo, a depender da forma de proceder de cada entidade ou órgão tomador de contas.
	I - pela notificação ou citação do indiciado ou acusado, inclusive por meio de edital;
	 (i) notificação no âmbito do procedimento administrativo de ressarcimento previamente à instauração da TCE;
 (ii) notificação efetuada pelo órgão tomador de contas acerca da instauração da TCE;
 (iii) ato que ordenar a citação efetuada pelo TCU.
*Data da ciência da notificação ou citação pelos responsáveis ou de publicação do edital no DOU.

	II - por qualquer ato inequívoco, que importe apuração do fato;
* procedimento que evidencie a apuração dos fatos irregulares, com o objetivo quantificar o dano e identificar possíveis responsáveis.
	 (i) relatório de sindicância ou PAD;
 (ii) relatório de apuração de irregularidades referente ao processo administrativo prévio à instauração da TCE;
 (iii) relatórios de fiscalização, pareceres, despachos, informações e memorandos relacionados à apuração dos fatos irregulares;
 (iv) relatório do tomador de contas;
 (v) relatório do controle interno; 
 (vi) termo de instauração ou designação de instauração da TCE;
 (vii) autuação da TCE no TCU; entre outras causas.
*Há quem inclua nesse grupo diligências que comprovam providências do responsável sobre as irregularidades investigadas.

	III - pela decisão condenatória recorrível.
	 (i) Verifica-se apenas no âmbito do TCU com a data da prolação do acórdão condenatório recorrível.

	IV - por qualquer ato inequívoco que importe em manifestação expressa de tentativa de solução conciliatória no âmbito interno da administração pública federal.
	 (i) pedido de parcelamento;
 (ii) pagamento parcial do débito;
 (iii) qualquer manifestação do responsável que demonstre claramente a sua intenção de recolher o débito.

27.1.9.	Bem se vê, portanto, que haveria uma multiplicidade de causas de interrupção da prescrição, conforme se depreende do art. 2º da Lei 9.873/1999. Tal exegese encontra respaldo em precedentes do STF, a exemplo do que se decidiu no julgamento do MS 36067 (Rel. Min. Ricardo Lewandowski) , com destaque para trecho do voto em que o Relator reconhece cinco causas de interrupção da prescrição, in verbis:
 (...) Assim, faz-se necessário levar em consideração que, apesar de os fatos objeto da apuração conduzida pela Corte de Contas remontarem aos anos de 1999 e 2000, período no qual o impetrante era Secretário de Saúde municipal, o Tribunal de Contas da União deu prosseguimento à tomada de contas especial por ter constatado a ocorrência de 5 causas interruptivas da prescrição, a saber: a) relatório de auditoria em conjunto realizada pelo Denasus e pela Secretaria Federal de Controle, lavrado em 06/07/2001, sendo este, certamente, um ato inequívoco que importou a apuração do fato (art. 2º, II, da Lei n. 9.873/1999) ; b) instauração de Tomada de Contas Especial pelo FNS, ocorrida em 05/10/2005, sendo este também, certamente, um ato inequívoco que importou a apuração do fato (art. 2º, II, da Lei n. 9.873/1999) ; c) a autuação da presente Tomada de Contas Especial no âmbito do Tribunal de Contas da União, ocorrida em 12/08/2008, sendo este também, certamente, um ato inequívoco que importou a apuração do fato (art. 2º, II, da Lei n. 9.873/1999) ; d) o ato que ordenou a citação do responsável, ora impetrante, ocorrida em 12/07/2010 (art. 2º, I, da Lei n. 9.873/1999) ; e) o exercício do poder punitivo ocorrido em 20/06/2012, data da prolação do Acórdão 1563/2012-TCU-Plenário (art. 2º, III, da Lei n. 9.873/1999) .
No caso concreto, tendo como parâmetro a tese firmada pelo STF, no RE 636.886, no sentido de que ambas pretensões do TCU (sancionatória e ressarcitória) sujeitam-se ao prazo prescricional de 5 anos previsto na Lei 9.873/1999, considerando, ainda, o sistema prescricional descrito na citada lei, inclusive as causas de suspensão e de interrupção da prescrição, tendo como base a data limite para a apresentação da prestação de contas, em 29/11/2014, observa-se:
Notificação do Sr. Simão Robison Oliveira Jatene, então Governador do Estado do Pará, em 21/8/2014, com recebimento em 8/9/2014, para retomada da execução e conclusão do objeto contratual, que encontrava-se apenas com 12,92% executado (aquisição de veículos) , ou devolvido o montante de recursos creditados, sob pena de instauração de tomada de contas especial (peça 21) ; 
Notificação do Sr. Simão Robison Oliveira Jatene, então Governador do Estado do Pará, em 9/12/2014, para devolução do valor desbloqueado (R$ 434.000,00) , em virtude do não cumprimento integral do Plano de Trabalho e sem apresentação do justificativa técnica, bem como do saldo do contrato ainda presente na conta-corrente (peça 27) ;
Notificação do Sr. Andrei Gustavo Leite Viana de Castro, então Secretário de Estado de Agricultura do Pará, em dezembro/2014, em virtude do não cumprimento integral do Plano de Trabalho  sem apresentação de justificativa técnica, bem como do saldo do contrato ainda presente na conta-corrente (peça 26) ;
Registro de inadimplência do Contrato de Repasse nº 0279770 em 27/01/2015 ante a não conclusão do objeto (peça 106, p. 7) ; 
Ofício nº 584/2015/DATER/SAF, de 19/07/2015, no qual é reiterada a decisão do agente financeiro em instaurar a tomada de contas especial (peça 6) ;
 Parecer Circunstanciado elaborado pela CAIXA em 31/07/2018 para subsidiar a instauração da tomada de contas especial, discorrendo sobre a execução parcial do objeto a qual teria abrangido apenas a aquisição dos veículos (12,92% do total contratado) , sem comprovação da sua utilização nos cursos de capacitação previstos na avença ou em quaisquer outros desenvolvidos pela então SEDAP (peça 1) ;
Relatório do Tomador de Contas TCE 390/2018/CEGOV/CEF, de 13/08/2018;
Autuação da tomada de contas especial no TCU em 4/12/208; e
Autorização para citação e audiência dos responsáveis em 24/06/2019 (peça 121) .
27.1.10. Analisando-se a sequência de eventos processuais enumerados no item anterior, os quais teriam o condão de interromper a prescrição da ação punitiva desta Corte no entender do STF, observa-se que não transcorreu o prazo prescricional de 5 (cinco) anos entre cada evento processual e o seguinte. Portanto, mesmo levando-se em consideração o entendimento do STF, não teria ocorrido a prescrição da pretensão sancionatória e ressarcitória a cargo do TCU.
27.1.11. Deve ser observado que o próprio Estado do Pará, então sob a gestão do Sr. Simão Robison Oliveira Jatene, foi diretamente notificado acerca da irregularidade em 2014, sem providências corretivas, com consequente prosseguimento das ações necessárias pelo MDA e CAIXA para instauração da respectiva tomada de contas especial. 
De todo modo, especificamente no que tange à prescrição da pretensão punitiva, verifica-se que permanece como parâmetro no âmbito deste TCU o Acórdão 1441/2016-TCU-Plenário, Relator Ministro Benjamin Zymler, que uniformizou a jurisprudência acerca dessa questão, subordinou tal prescrição ao prazo prescricional geral indicado no art. 205, do Código Civil, que é de dez anos, contado da data de ocorrência da irregularidade sancionada, nos termos do art. 189, do Código Civil, sendo este prazo interrompido pelo ato que ordenar a citação, a audiência ou a oitiva do responsável.
No caso em exame, portanto, não ocorreu a prescrição da pretensão punitiva, uma vez que as irregularidades sancionadas ocorreram em 29/11/2014, data limite para a prestação de contas,  e o ato de ordenação da citação ocorreu em 24/06/2019 (peça 121) . 
Já em relação à prescrição do dano ao erário é de se ressaltar que no recente julgamento, pelo STF, do RE 636.886 (tema 899 da repercussão geral) , a decisão ainda não transitou em julgado e se encontra na fase de apreciação de embargos de declaração opostos pela Advocacia-Geral da União.
		Além disso, o caso concreto tratado no RE 636.886 (tema 899 da repercussão geral) diz respeito à fase de execução judicial de deliberação do Tribunal de Contas, tanto assim que, para deslindá-lo, foi necessária a aplicação da Lei 6.830/1980, a Lei de Execuções Fiscais, diploma legal evidentemente inaplicável à fase que antecede a formação do título executivo extrajudicial, caracterizada pela atuação do órgão de controle externo até a prolação do acórdão.
	Desse modo, considerando que o TCU ainda não se pronunciou sobre os efeitos do julgamento de mérito da referida decisão do STF em relação às pretensões de ressarcimento ao erário veiculadas por meio dos processos de tomada de contas especiais, por cautela, deve-se adotar a orientação da Corte de Contas, na pendência de julgamento do RE 636.886, mesmo reconhecida sua repercussão geral, no sentido de que a matéria ali tratada alcançaria tão somente a fase judicial de cobrança do título extrajudicial, não atingindo os processos de controle externo, mantendo-se a interpretação adotada pela Corte Suprema, em 2008, no Mandado de Segurança - MS 26.210, oportunidade em que foi fixada tese da imprescritibilidade das ações de ressarcimento ao erário:
A suspensão pelo STF das demandas nas quais esteja em questão a prescritibilidade da pretensão de ressarcimento ao erário com base em decisão de tribunal de contas (RE 636.886/STF) alcança tão somente a fase judicial de cobrança do título extrajudicial, não atingindo os processos de controle externo em trâmite. Até julgamento definitivo em contrário pelo STF, permanece o entendimento do TCU acerca da imprescritibilidade das pretensões de ressarcimento decorrentes de tomadas de contas especiais. (Acórdão 1267/2019-TCU-Plenário, Relator: Min. AROLDO CEDRAZ) 
A suspensão pelo STF das demandas nas quais esteja em questão a prescritibilidade da pretensão de ressarcimento ao erário com base em decisão de tribunal de contas (RE 636.886/STF) alcança tão somente a fase judicial de cobrança do título extrajudicial, não atingindo os processos de controle externo em trâmite. Até julgamento definitivo em contrário pelo STF, permanecem imprescritíveis as pretensões de ressarcimento decorrentes de tomadas de contas especiais. (Acórdão 7930/2018-TCU-Segunda Câmara, Relatora: Min. ANA ARRAES) .
	Portanto, diferente do entendimento esposado pelo responsável, não se configurou a prescrição em relação à competência sancionatória deste Tribunal, nem em relação ao ressarcimento dos danos ao Erário.
27.2.	No que se refere ao argumento de que a responsabilidade pelos fatos apurados seria única e exclusiva dos ex-gestores, ante o disposto no art. 5º,  § 2º , da IN 01/97/STN, que preveria a suspensão da inadimplência da entidade convenente na hipótese de os gestores faltosos não mais estiverem à frente da administração do ente (item 26.3) , observa-se que tal dispositivo apenas cuida da possibilidade de suspensão da inadimplência da entidade, com consequente liberação para percepção de novas transferências federais caso adotadas providências para a responsabilização dos gestores faltosos, não tratando especificamente de exclusão da possibilidade de responsabilização posterior da própria entidade.   
27.2.1.	Quanto à responsabilização direta de Estados, do Distrito Federal e dos Municípios, cabe esclarecer que este Tribunal, considerando o disposto no parágrafo único do art. 70, da Constituição Federal, resolveu editar a Decisão Normativa TCU nº 57, de 2004, com as seguintes prescrições: 
 
Art. 1º Nos processos de Tomadas de Contas Especiais relativos a transferências de recursos públicos federais aos Estados, ao Distrito Federal e aos Municípios, ou a entidades de sua administração, as unidades técnico-executivas competentes verificarão se existem indícios de que esses entes da federação se beneficiaram com a aplicação irregular dos recursos.
Art. 2º Configurada a hipótese de que trata o artigo anterior, a unidade técnico-executiva proporá que a citação seja feita também ao ente político envolvido, na pessoa do seu representante legal, solidariamente com o agente público responsável pela irregularidade.
Art. 3º Caso comprovado que o ente federado se beneficiou pela aplicação irregular dos recursos federais transferidos, o Tribunal, ao proferir o julgamento de mérito, condenará diretamente o Estado, o Distrito Federal ou o Município, ou a entidade de sua administração, ao pagamento do débito, podendo, ainda, condenar solidariamente o agente público responsável pela irregularidade e/ou cominar-lhe multa.
 (...) 
27.2.2.	 Desse modo, com base no referido normativo, cabe a responsabilização do Estado no Pará neste processo uma vez que foi confirmado nos autos que tal ente se beneficiou com a aplicação irregular dos recursos federais transferidos por meio do Contrato de Repasse CR-279.770-02/2008/MDA/CAIXA (Siafi 645624) , tendo em vista que essa aplicação irregular envolveu exclusivamente a aquisição de veículos, os quais não se prestaram a atender necessidades previstas na referida avença e sim necessidades outras da Secretaria  de Estado da Agricultura, beneficiando o referido Estado, inclusive também com o acréscimo dos ditos veículos ao seu patrimônio. 
27.3.	     Ademais, tal argumento também se amolda à alegação referente à aplicação do princípio da intranscendência subjetiva das medidas restritivas de direito (item 26.4) , vez que a responsabilização do ente federativo, neste caso concreto, é devida, conforme visto acima.
27.3.1.	 Além disso, cabe lembrar ao defendente que o Estado do Pará, de todo modo, também atuou como interveniente na referida contratação, por meio da então Governadora, Ana Júlia de Vasconcelos Carepa, assumindo expressamente a obrigação de prestar contas parcial e final em conjunto com a então Secretaria de Estado de Agricultura - SAGRI (peça 78) .
27.4.  	Quanto à alegação de que não seria atribuição do TCU apurar a responsabilidade de Estados, Distrito Federal e Municípios (item 26.5) , destaco que esta atribuição está disposta no Art. 70, Parágrafo único, da Constituição Federal, o qual, inclusive, deu suporte à edição da Decisão Normativa TCU nº 57, de 2004, citada acima (item 27.2.1) , que trata especificamente da responsabilização destes entes no caso de serem beneficiados com a aplicação irregular de recursos federais recebidos.  
27.5.	  No tocante ao argumento de que o Estado do Pará, tal com a União, se caracterizaria igualmente como prejudicado pela má aplicação do dinheiro público (item 26.6.) , não se comprovou na prática uma vez que, conforme já esclarecido acima, os veículos adquiridos com recursos federais foram utilizados na prestação de serviços aos órgãos públicos do próprio Estado, beneficiando a população local, bem como foram acrescidos ao seu patrimônio. 
27.6.  Por fim, quanto aos requerimentos finais, já foram devidamente esclarecidos, ou seja, não foi confirmada a ocorrência da prescrição do processo em relação ao Governo do Estado do Pará, e a responsabilidade do referido ente foi comprovada.
28.   Ante o exposto, as alegações de defesa apresentadas pelo Governo do Estado do Pará devem ser rejeitadas, cabendo, neste momento, de acordo com a consolidada jurisprudência deste Tribunal, a exemplo dos Acórdão 1179/2011-TCU-Primeira Câmara (Relator Valmir Campelo) , 5.118/2014- 1ª Câmara (relator Bruno Dantas) , 6.361/2013-1ª Câmara (Relator Valmir Campelo) , e 1.449/2013-2ª Câmara (relator Aroldo Cedraz) , e tendo em vista a presunção de boa-fé de que goza a pessoa jurídica de direito público, a fixação de novo e improrrogável prazo para recolhimento da importância devida ao Tesouro Nacional, acrescida de atualização monetária, na forma do disposto no artigo 202, § 3º, do Regimento Interno do TCU.		
29.	Quanto aos demais responsáveis arrolados, Srs. Andrei Gustavo Leite Viana de Castro e  Hildegardo de Figueiredo Júnior, ex-secretários estaduais de Agricultura, deverão ter suas contas julgadas irregulares, com fulcro no art, 16, inciso 'b', da Lei nº 8.443, de 1993, com a aplicação da multa prevista no art. 58, inciso I, da mesma, conforme análise efetivada no âmbito da instrução técnica acostada à peça 138, devendo tal apreciação ser efetivada quando da apreciação de mérito deste processo..
CONCLUSÃO 
Em face da análise promovida na seção 'Exame Técnico', verifica-se que as alegações de defesa apresentadas pelo Estado do Pará (CNPJ 05.054.945/0001-00) não foram suficientes para afastar as irregularidades a ele imputadas no âmbito da execução do Contrato de Repasse CR-279.770-02/2008/MDA/CAIXA (Siafi 645624) , devendo ser rejeitadas. 
De qualquer modo, neste momento processual, propõe-se, preliminarmente, a concessão de novo e improrrogável prazo para o Estado do Pará promover o recolhimento da importância devida.
PROPOSTA DE ENCAMINHAMENTO
Diante do exposto, submetemos os autos à consideração superior, propondo ao Tribunal:
a) rejeitar as alegações de defesa apresentadas pelo Estado do Pará (CNPJ 05.054.945/0001-00) ;  
b) fixar, com fundamento nos art. 12, § 1º, da Lei 8.443/1992, novo e improrrogável prazo de quinze dias para que o Estado do Pará comprove, perante este Tribunal, o recolhimento aos cofres do Tesouro Nacional das importâncias a seguir especificadas, atualizadas monetariamente, calculada a partir das datas discriminadas até a data da efetiva quitação do débito:
	Data 
	Valor original 

	15/12/2010
	    434.000,00

     Valor total do débito atualizado até 22/04/2021: R$ 775.601,40
b) dar ciência ao Estado do Pará de que o recolhimento tempestivo da quantia acima indicada, atualizada monetariamente, sanará o processo e resultará na regularidade com ressalva de suas contas; por outro lado, a ausência dessa liquidação tempestiva levará à irregularidade das contas, com imputação de débito, a ser atualizado monetariamente e acrescido de juros moratórios; e
c) autorizar também, desde logo, se requerido, com fundamento no art. 28, inciso I, da Lei 8.443, de 1992 c/c o art. 217, §§ 1º e 2º do Regimento Interno, o parcelamento da dívida em até 36 parcelas, incidindo sobre cada parcela correção monetária, fixando-lhe o prazo de quinze dias, a contar do recebimento da notificação, para comprovar perante o Tribunal o recolhimento da primeira parcela, e de trinta dias, a contar da parcela anterior, para comprovar os recolhimentos das demais parcelas, alertando o responsável de que a falta de comprovação do recolhimento de qualquer parcela importará o vencimento antecipado do saldo devedor, nos termos do § 2º do art. 217 do Regimento Interno deste Tribunal."
II - PARECER DO MP/TCU
"À vista dos elementos constantes dos autos, manifestamo-nos de acordo com a proposta da Secex-TCE (peça 154) , no sentido de rejeitar as alegações de defesa do Estado do Pará e conceder-lhe novo e improrrogável prazo para recolhimento do valor do débito atualizado, nos termos do artigo 12, § 1º, da Lei 8.443/92.
Por oportuno, registramos nossas considerações no tocante à aferição da prescrição com base na Lei 9.873/99 (Lei da Prescrição Administrativa) , matéria de ordem pública que voltou a ser objeto de crescentes considerações no âmbito do TCU após a decisão do Supremo Tribunal Federal no RE 636.886 (Tema 899 da repercussão geral) , também invocada pelo ente público responsável em suas alegações de defesa (peça 151, p. 3-8) .
Primeiramente, cabe esclarecer que não encontra respaldo na jurisprudência a aplicabilidade no âmbito da Corte de Contas da prescrição quinquenal com base no Decreto 20.910/1932 (Prescrição de Dívidas contra a Fazenda Pública) como sustentado pelo ente público responsável. 
Sobre a aferição da prescrição com base Lei 9.873/99, não endossamos conclusão pela prescrição do débito (pretensão de ressarcimento) baseada no referido julgado do STF, porquanto tal decisão não transitou em julgado, podendo ainda ser revista ou sofrer modulações, o que pode modificar substancialmente o conteúdo daquela decisão inicial que, por sua vez, contrasta com a regra da imprescritibilidade do ressarcimento ao erário prevista no art. 37, § 5º, da Constituição e, até o momento, consagrada em uníssono na jurisprudência do TCU.
Também não sustentamos conclusão pelo sobrestamento do julgamento do processo até a decisão definitiva do STF sobre o RE 636.886, porquanto tal medida pode gerar precedente capaz de provocar enorme acúmulo de processos não julgados e trazer prejuízos à contemporaneidade do controle externo ao criar jurisprudência contrária ao Princípio da Independência de Instâncias.
No tocante à aferição da prescrição da pretensão punitiva, alinhamos nosso posicionamento ao da Procuradora-Geral do MP/TCU (TC Processo 032.048/2016-5) e aos julgados mais recentes do STF no sentido da aplicabilidade da Lei 9.873/99 em detrimento do entendimento pela aplicação do Código Civil (Acórdão 1441/2016-TCU-Plenário) . 
Nesse sentido, a Lei 9.873/99 (alterada pela Lei 11.941/09) estabelece prazo de prescrição para o exercício da ação punitiva pela Administração Pública Federal, dispondo ainda sobre o termo inicial e as causas de interrupção da respectiva contagem:
Art. 1o  Prescreve em cinco anos a ação punitiva da Administração Pública Federal, direta e indireta, no exercício do poder de polícia, objetivando apurar infração à legislação em vigor, contados da data da prática do ato ou, no caso de infração permanente ou continuada, do dia em que tiver cessado.
§ 1o  Incide a prescrição no procedimento administrativo paralisado por mais de três anos, pendente de julgamento ou despacho, cujos autos serão arquivados de ofício ou mediante requerimento da parte interessada, sem prejuízo da apuração da responsabilidade funcional decorrente da paralisação, se for o caso.
§ 2o  Quando o fato objeto da ação punitiva da Administração também constituir crime, a prescrição reger-se-á pelo prazo previsto na lei penal.
Art. 2o  Interrompe-se a prescrição da ação punitiva: 
I - pela notificação ou citação do indiciado ou acusado, inclusive por meio de edital; 
II - por qualquer ato inequívoco, que importe apuração do fato;
III - pela decisão condenatória recorrível.
IV - por qualquer ato inequívoco que importe em manifestação expressa de tentativa de solução conciliatória no âmbito interno da administração pública federal.  (grifamos) 
Com efeito, a contagem do prazo prescricional será interrompida e restituída na integralidade sempre que verificada a ocorrência de alguma das hipóteses legais, não havendo vedação legal no sentido de que esse prazo seja interrompido mais de uma vez, como no presente caso, haja vista a ocorrência de várias hipóteses interruptivas até o momento, cada qual restituindo a integralidade do prazo prescricional previsto na Lei 9.873/99.
No presente caso, o prazo final para prestação de contas ocorreu em 29/11/2014, sendo interrompida a contagem do prazo prescricional em 9/12/2014 (notificação, peça 27) , 27/1/2015 (peça 106, p. 7) , 19/7/2015 (instauração da TCE, peça 6) , 9/6/2017 (peças 28 e 29) , 31/7/2018 (peça 1) , 13/8/2018 (peça 109) , 27/9/2018 (peça 110) , 4/12/2018 (autuação no TCU) , 24/6/2019 (despacho que ordenou a citação, peça 121) , entre outros atos de apuração, não permanecendo o processo parado por mais de três anos, tampouco por mais de cinco anos sem a ocorrência de causa interruptiva prevista no artigo 2º da Lei 9.873/99.
Com efeito, a prescrição da pretensão punitiva não ocorre nestes autos se considerado o parâmetro da Lei 9.873/99 (Lei da Prescrição Administrativa) , assim como também não ocorreria a prescrição decenal do Código Civil baseada no entendimento do Acórdão 1441/2016-TCU-Plenário".
	É o Relatório.

Viviane Ruffeil Teixeira Pereira (CPF 597.073.052-15), Procuradora do Estado do Pará - Coordenadora da Setorial Brasília, representando o Estado do Pará.

Procurador Marinus Eduardo De Vries Marsico.

TOMADA DE CONTAS ESPECIAL. CONTRATO DE REPASSE. AÇÕES DE ASSISTÊNCIA TÉCNICA E EXTENSÃO RURAL. EXECUÇÃO DA META RELATIVA À AQUISIÇÃO DE VEÍCULOS PARA DAR SUPORTE ÀS AÇÕES. NÃO EXECUÇÃO DAS DEMAIS METAS. BENEFICIAMENTO DO ESTADO DO PARÁ. CITAÇÃO DO ESTADO. APRESENTAÇÃO DE ALEGAÇÕES DE DEFESA. NÃO ACOLHIMENTO. DESVIO DE FINALIDADE. FIXAÇÃO DE PRAZO PARA QUE O ESTADO RECOLHA O DÉBITO.

TOMADA DE CONTAS ESPECIAL (TCE)

Secretaria de Controle Externo de Tomada de Contas Especial (SecexTCE).

Trata-se de Tomada de Contas Especial instaurada pela Caixa Econômica Federal originalmente em desfavor dos Srs. Hildegardo de Figueiredo Nunes e Andrei Gustavo Leite Viana de Castro, ex-Secretários de Estado de Desenvolvimento Agropecuário e da Pesca do Pará (Sedap/PA) , antiga Secretaria de Estado de Agricultura do Pará (Sagri/PA) , em razão da impugnação de despesas em face do desvio de finalidade e da execução parcial do objeto do Contrato de Repasse CR-279.770-02/2008/MDA/CAIXA, que visou à "promoção da execução de assistência técnica e extensão rural com foco no desenvolvimento dos arranjos produtores".
2.	O contrato vigorou de 30/12/2008 a 30/10/2014, porém sua execução foi efetivamente iniciada em 28/6/2010. O prazo para prestação de contas findou em 29/11/2014.
3.	Embora estivesse prevista a aplicação de RS 3.629.305,00 em recursos federais e a contrapartida de R$ 403.256,11, somente foram desbloqueados os valores de R$ 434.000,00, provenientes da União, e de R$ 92.000,00, originados da esfera estadual.
4.	Conforme verificado pela Caixa, os recursos foram gastos na meta de investimento "3.1. Aquisição de veículos e equipamentos" mediante a compra de 12 motocicletas e 4 veículos do tipo pick up. Segundo o Plano de Trabalho, esse subitem integrava a meta "3. Estruturação de recursos humanos e logísticos necessários às ações de extensão". De acordo com o detalhamento constante das peças 60, 75 e 76, os veículos deveriam ser utilizados para dar suporte ao acompanhamento dos grupos de 25 famílias de agricultores a serem apoiados diretamente por um técnico de extensão rural, bem como para dar suporte à realização de cursos para formação de jovens técnicos para prestação de serviços de extensão rural junto às comunidades beneficiadas.	
5.	Todavia, constatou-se que os treinamentos não foram realizados; que não houve comprovação da utilização dos recursos em outra atividade de capacitação desenvolvida pela Sedap (peça 01) ; e, que nenhuma outra ação vinculada ao contrato de repasse foi executada. Também ficou evidenciado que a Secretaria Estadual não solicitou a reformulação das metas. Considerando esses fatos, documento expedido pela Secretaria de Agricultura Familiar do MDA em 13/8/2014 determinou a não prorrogação do ajuste (peça 06) . 
6.	Apesar de a prestação de contas parcial ter sido aprovada quanto aos aspectos físico e financeiro, a Caixa concluiu que não se logrou atingir a funcionalidade e o alcance social do objeto pactuado.
7.	Por conseguinte, instaurou-se esta tomada de contas especial com responsabilização dos ex-Secretários de Estado de Desenvolvimento Agropecuário e da Pesca do Pará, Srs. Hildegardo de Figueiredo Nunes e Andrei Gustavo Leite Viana de Castro.
8.	No âmbito deste Tribunal, foi promovida a citação do Estado do Pará em decorrência da impugnação das despesas efetuadas à conta do contrato de Repasse por desvio de finalidade. Adicionalmente, foi realizada a audiência dos ex-Secretários Hildegardo de Figueiredo Nunes e Andrei Gustavo Leite Viana de Castro, responsáveis pela execução do ajuste.
9.	Em resposta à citação, os representantes legais do ente federado alinharam, como principais argumentos, a prescrição da pretensão ressarcitória da União, a exclusiva responsabilidade dos gestores pela ocorrência e a falta de competência desta Corte para atuar na questão.
10.	Essa argumentação foi afastada pela instrução da SecexTCE e pelo parecer do MP/TCU, que sugeriram, como encaminhamento, a fixação de novo e improrrogável para que o Estado do Pará efetue o recolhimento do débito.
11.	Manifesto-me de acordo com esse encaminhamento, incorporando as análises e conclusões de ambos os pareceres às razões de decidir. Não obstante essa concordância, permito-me tecer comentários sobre os principais argumentos trazidos pela defesa do Estado do Pará.
12.	De fato, não ocorreu prescrição no caso concreto, a teor dos parâmetros constantes da jurisprudência consolidada desta Corte, que aplica o art. 37, § 5º, da Constituição Federal (imprescritibilidade) no que tange ao ressarcimento do prejuízo, e o Acórdão 1441/2016-TCU-Plenário (art. 205 da Lei 10.406/2002 - Código Civil) no que se refere à pretensão punitiva. Ainda que assim não fosse, o parecer do MP/TCU registrou que, segundo os critérios da Lei 9.873/1999, também não teria ocorrido prescrição. O Ministério Público também afastou a incidência de prescrição calculada com base no Decreto 20.910/1932, tendo em vista que essa norma não se aplica aos processos que tramitam no TCU.
13.	A propósito da aplicabilidade do Tema 899, matéria sustentada na defesa, vale acrescentar que, na sessão do Plenário Virtual de 13/08/2021, o STF examinou embargos opostos pela AGU no RE 636886. Na ocasião, aquela Corte deixou assente que o Tema 899 se refere à fase de execução do acórdão condenatório deste TCU. Portanto, a tese levantada pelo defendente não se aplica à fase de formação do título executivo, como vem a ser o caso em tela. 
14.	Quanto à alegação de que a responsabilidade pela irregularidade caberia unicamente aos gestores, há que se afastá-la, uma vez que:
	a) a documentação apresentada na prestação de contas parcial demonstrou adequadamente o nexo de causalidade entre os veículos adquiridos e os recursos federais transferidos;
	b) o Estado do Pará se beneficiou dos recursos repassados ao incorporar os bens ao seu patrimônio;
	c) houve desvio de finalidade, uma vez que os veículos não foram utilizados nos objetivos avençados, o que deixou caracterizada a responsabilidade do ente estadual para fins de devolução dos recursos públicos aplicados de forma irregular; e
	d) não foram constatados indícios de locupletamento dos gestores e, portanto, não cabe a imputação de débito aos agentes públicos.
15.	Nesse contexto, não custa repisar que os gestores foram ouvidos em audiência por terem concorrido para o desvio de finalidade na aplicação dos recursos do contrato de repasse. Em consequência, a conduta desses responsáveis será examinada na próxima etapa de apreciação deste processo.   
16.	Por fim, não procede a alegação de falta de competência desta Corte para atuar no caso. Como bem pontuado pela unidade técnica, tal competência fundamenta-se, do ponto de vista fático, na utilização de recursos federais para aquisição dos veículos e, do ponto de vista jurídico, no disposto no art. 70, parágrafo único da Constituição Federal.
17.	Com essas observações, entendo ter ficado caracterizado que as alegações de defesa do Estado do Pará devem ser rejeitadas e que, consequentemente, deve o Tribunal fixar novo e improrrogável prazo para recolhimento do débito imputado ao ente público.
	Ante o exposto, submeto a este Colegiado o Acórdão que a seguir apresento.
TCU, Sala das Sessões, em 8 de fevereiro de 2022.
AUGUSTO SHERMAN CAVALCANTI 
Relator